臺灣高等法院臺中分院民事判決
九十二年度上字第一七七號
上訴人即
被上訴人      李  枝  
訴訟代理人    陳添榮律師
被  上訴人    張芝珩  
被上訴人
即上訴人      張芝頊  
右二人共同
法定代理人    張民富    住同右
              潘紹懿    住同右

右當事人間請求損害賠償事件，上訴人對於中華民國九十二年三
月十二日臺灣臺中地方法院第一審判決（九十一年度訴字第一二
五號），提起上訴，被上訴人張芝頊並為訴之擴張，本院於九十
二年九月二日言詞辯論終結，茲判決如左：
      主　　　文
原判決關於㈠命甲○給付丙○○之金額超過新臺幣（下同）伍萬玖仟
伍佰壹拾貳元本息部分及該部分假執行之宣告，㈡命甲○給付丁○○
之金額超過貳佰柒拾壹萬肆仟叁佰捌拾柒元本息部分及該部分假
執行之宣告，㈢駁回丁○○後開第五項之訴部分及該部分假執行之
聲請，㈣訴訟費用之裁判均廢棄。
右開廢棄㈠部分，丙○○在第一審之訴及假執行之聲請均駁回。
右開廢棄㈡部分，丁○○在第一審之訴及假執行之聲請均駁回。
甲○其餘上訴駁回。
甲○應再給付丁○○肆拾捌萬壹仟玖佰貳拾叁元，及自民國九十年
十月十二日起至清償日止按週年利率百分之五計算之利息。
甲○應給付丁○○壹拾貳萬伍仟肆佰貳拾貳元，及其中壹萬玖仟零
柒拾元自民國九十二年六月二十一日起，其餘壹拾萬陸仟参佰伍
拾貳元自同年九月三日止，均至清償日止，按週年利率百分之五
計算之利息。
丁○○其餘擴張之訴駁回。
第一、二審訴訟費用（含追加部分），由甲○負擔四分之三，餘
由丁○○負擔。
      事　　　實
甲、上訴人即被上訴人甲○方面：
一、聲明：
　㈠上訴部分：⒈原判決不利於上訴人甲○部分廢棄。⒉廢棄部分，
    被上訴人在第一審之訴及其假執行之聲請均駁回。⒊第一審
    廢棄部分及第二審訴訟費用均由被上訴人等負擔。
　㈡對造丁○○上訴及擴張聲明部分：⒈對造上訴及擴張之訴均駁回
    。⒉訴訟費用由對造負擔。
二、陳述及證據：除與原審判決書記載相同者予以引用外，補述
    略稱：
    ⒈查被上訴人等所主張之特別看護費用，係被上訴人之祖父
      母，父母或奶媽看護，但所謂特別看護，是由經過專業訓
      練之特別護士擔任照護，如果雇用普通看護，日薪不超過
      一千元，其等以日薪二千二百元計算究屬過高，而不合常
      情，原判決遽予准許顯失公允，何況丁○○住院期間為七十
      六日，扣除四日住加護病房期間無需看護，為七十二日，
      原審以一百九十二日計算，尤屬不當。按未住院期間，應
      屬一般居家生活，實無雇人看護之必要，而祖父母或父母
      照護，乃親情之發露，或道義上當然之事，而其所雇請之
      奶媽之照護，為其當然之職務，自無另給付看護費之理，
      是本件特別看護之請求殊屬依法無據。
    ⒉被上訴人丁○○住院及門診之交通費部分，被上訴人之法定
      代理人於原審自承沒有單據證明，係渠等自行載往醫院（
      原審筆錄第一八九頁）亦即被上訴人實際上並未支出交通
      費則無損害之可言，自不得請求賠償，原判決竟以推斷認
      定需付二萬六千二百元之交通費亦有未合。
    ⒊醫療費用部分：按侵權行為所生醫療費用，須由主治醫師
      認為必要者為限，始得請求損害賠償，而診斷證明書之費
      用，並非必要之醫療費用，此有最高法院六十六年度第五
      次民事庭會議決議可參，被上訴人丙○○所支出之診斷證明
      書費用計二千二百六十元，被上訴人丁○○支出診斷書費用
      計三千四百元，應從其請求之醫療費用扣除，又電話費亦
      非必要之醫療費用，丁○○所支出電話費計二百七十六元，
      應予扣除，其購買之白膠一千九百元、美容膠二千七百五
      十元，合計四千六百五十元，無醫師處方屬非必要醫療費
      用，應扣除之，伙食費合計一千一百九十元為日常生活必
      要之支出，非受傷所生損害，並非必要醫療費用，亦應從
      醫療費用扣除，原判決均未依法扣除，實有未當。
    ⒋精神慰撫金部分：查上訴人所有資財僅有如附件所示之不
      動產，土地九筆，其中田地目八筆，建地目一筆，面積小
      且均為共有，房屋兩棟一棟為住家一棟為農舍，汽車兩部
      一部是他人無農民身份，借用上訴人名義購買之小貨車，
      另一部廂型車，已有十幾年車齡，已遭被上訴人查封，上
      訴人已無值錢家產，原審認為上訴人有土地十筆，房屋二
      幢，車輛二部，而准許丙○○精神慰撫金七萬元，丁○○八十
      七萬七千五百十一元，殊嫌過高，導致上訴人傾家蕩產，
      生活困窘有失公平。
　㈡答辯部分：
    ⒈上訴人丁○○請求勞動能力減少之損失部分，原審認為減少
      勞動能力百分之六十，係以台大醫院就目前狀況鑑定之結
      果為依據，惟將來勞動能力減少若干實難預為推估，須視
      將來恢復程度而定，原判決遽依該鑑定計算勞動能力之損
      害尚有未合，上訴人猶指計算錯誤應再支付四十八萬一千
      九百二十三元究無可採。
    ⒉查上訴人丁○○上訴聲明為被上訴人應再給付四十八萬一千
      九百二十三元（丁○○勞動能力減少之損失部分之計算有誤
      ），其餘之判決不上訴。此有上訴人所具上訴狀可按，亦
      即上訴人丁○○僅就勞動能力減少之損失部分上訴，而捨棄
      其餘之上訴已甚明確，惟上訴人竟又於擴張上訴請求被上
      訴人應再賠償上訴人丁○○看護費用九萬四千六百元，醫療
      費用一千零七十元，交通費一萬八千元，及自九十年十月
      十二日起至清償日止按週年利率百分之五之利息，而擴張
      請求之看護費、醫療費、交通費既經捨棄上訴，且與上訴
      所求勞動能力損失，請求之基礎事實並非同一，自不得擴
      張上訴，被上訴人亦不同意其擴張，上訴人擴張上訴己非
      適法，況其請求之看護費、醫療費，交通費等均無任何收
      據或報稅資料佐證而無可憑採，又請求均自九十年十月十
      二日起之法定利息，尤屬於法無據。
乙、被上訴人即上訴人丁○○方面：
一、聲明：
　㈠答辯部分：對造之上訴駁回。
　㈡上訴部分：
    ⒈原判決關於駁回上訴人丁○○後項之訴部分廢棄。
    ⒉被上訴人甲○應再給付上訴人丁○○新台幣四十八萬一千九百
      二十三元，及自民國九十年十月十二日起至清償日止按週
      年利率百分之五計算之利息。
　㈢擴張訴之聲明部分：
    ⒈被上訴人甲○應再賠償上訴人丁○○看護費用九萬四千六百元
      、醫療費用一千零七十元、交通費一萬八千元（以上合計
      為十一萬三千六百七十元），及自九十年十月十二日起至
      清償日止，按週年利率百分之五之利息。
    ⒉被上訴人甲○應再賠償上訴人丁○○醫療費用二萬一千七百五
      十二元、看護費用二萬八千六百元、交通費六千元、精神
      慰藉金一十四萬三千六百四十八元，共計二十萬元及自九
      十二年七月二日起至清償日止，按週年利率百分之五之利
      息。
    ⒊訴訟費用由被上訴人甲○負擔。
二、陳述及證據：除與原審判決書記載相同者予以引用外，補稱
    ：
　㈠答辯部分：
    ⒈上訴人丁○○於九十年三月六日發生車禍後因右股骨頸骨折
      經五次開刀，裏半身石膏（有照片六張為證），故需請專
      人照顧，且丁○○於車禍發生時年僅六歲半，在第一次從加
      護病房出來後，因受車禍驚嚇，曾經大鬧脾氣，唯恐一般
      不熟悉小孩個性的看護人員無法妥善照顧，故委請上訴人
      丁○○的祖父、祖母、小時照顧上訴人丁○○的奶媽（奶媽只
      照顧上訴人丁○○到四歲半而已，車禍發生時並無僱用之關
      係）分三班照顧，依勞動基準法規定每月最低工資為壹萬
      伍仟捌佰肆拾元（即每日之薪資為【（15840元÷22天)×3
      班= 720元×3班=2160元】）（一個月有二十二天為一般上
      班日，故22天為2160元×22天=47520），週六、日算加班
      以一點五倍計（一個月有八天週六、日即 720元×1.5×3班
      ×8天= 25920元）是故每日平均最低看護費用應為（47520
      元＋25920元）÷30天＝2448元，然第一審時上訴人丁○○只以
      每日2200元要求判決，應屬合情合理。
    ⒉上訴人丁○○於九十年三月六日發生車禍後，從九十年三月
      六日到九十年九月十八日及九十一年四月九日至九十一年
      六月中旬，皆無法到校接受教育，且依兒童福利法第三十
      四條規定『父母、養父母、監護人或其他實際照顧兒童之
      人不得使兒童獨處於易發生危險或傷害之環境，對於六歲
      以下兒童或需要特別看護之兒童不得使其獨處或由不適當
      之人代為照顧。』，是故第一審判決以一百九十二日計算
      ，與實際日數相較，並不算多且尚不足四十三天。
    ⒊上訴人丁○○於九十年三月六日發生車禍後，因多次裹下半
      身石膏，平常的大、小便皆由石膏中開一個約手掌大小之
      洞排泄，此石膏開出之洞經常會割傷皮膚，唯恐造成二次
      感染，在醫師建議下購買大量的透氣膠布貼於洞口，以免
      割傷皮膚，是故花費了壹仟玖佰元之膠布費用；另由於開
      刀部位長達公分，為避免傷口擴大造成發炎，由醫師建
      議購買透氣膠布（俗稱美容膠）貼於開刀傷口處，以利日
      後傷口之癒合，故購買美容膠花費總計貳仟柒佰五十元。
    ⒋上訴人丁○○住院及門診之交通費部分，茲提出下列二方式
      核算：Ⅰ依目前台中縣計程車職業工會之費率（起跳元，
      免費1.5公里，每滿300公尺，加收五元）計算，台中縣豐
      原市到台中縣梧棲鎮童綜合醫院距離約公里（{【(25公
      里-1.5公里)÷300公尺】×5元+70元}×2次=930元），台中
      縣豐原市到台中縣大甲鎮光田醫院距離約公里（{【(25
      公里-1.5公里)÷300公尺】×5元+70元}×2次=930元），台
      中縣豐原市到台北市臺大醫院（或中山醫院、忠孝醫院）
      距離160公里（{【(160公里-1.5公里)÷300公尺】× 5元+7
      0元}×2次=5430元），豐原市社皮路至省立豐原醫院約8公
      里（{【(8公里-1.5公里)÷300公尺】×5元+70元}×2次=360
      元）。Ⅱ依一般自用小客車行駛一公里約需五元（包括油
      料費、保養費、折舊費用、燃料稅、牌照稅、保險費．．．
      ），駕駛人以法定代理人乙○○請假之工資（附法定代理人
      乙○○九十一年度薪資所得證明）【每天請假需扣薪資為71
      9792元÷（365天-104天）=2757元】2757元計算，另高速
      公路通行費用來回台北需經過八個收費站，每個收費站收
      元，台北來回需付３２０元。台中縣豐原市到台中縣梧棲鎮
      童綜合醫院距離約公里，法定代理人乙○○需請假一小時
      【即(25公里×5元+2757元÷8小時)×2次=939元】，台中縣
      豐原市到台中縣大甲鎮光田醫院距離約公里，法定代理
      人乙○○需請假一小時〔即(25公里×5元+2757元÷8小時)×2次
      =930元〕，台中縣豐原市到台北市臺大醫院（或中山醫院
      、忠孝醫院）距離約１６０公里，法定代理人乙○○需請假一
      日【即(160公里×5元) ×2次+2757元+320元=4677元】，豐
      原市社皮路至署立豐原醫院約８公里，法定代理人乙○○需
      請半小時【即(8公里 ×5元+2757元÷8小時÷2次=424元】。
      綜上所述，無論採用何種方式計算，第一審判決上訴人丁
      ○○豐原至梧棲來回交通費500元，豐原至大甲來回交通費5
      00元豐原至台北來回3000元，豐原至署立豐原醫院來回15
      0元，應屬合理。
　  ⒌精神慰藉金部分，上訴人丙○○，於九十年三月六日發生車
      禍時，正值活潑好動年齡，因受驚嚇，且有頭部外傷及輕
      微腦震盪，除影響就學及日常活動外，並影響其心靈甚鉅
      ，原請求撫慰金壹拾萬元，由第一審法官衡酌一切情狀，
      減為七萬元，應屬公允，另上訴人張芝項於九十年三月六
      日發生車禍後，共開刀五次，由一個活潑好動的小女孩，
      變成一個肢障的小孩，右腿因開刀的關係留下一條二十五
      公分長的疤痕（有照片為證），將來還需接受移除鋼板手
      術（預計年７月），骨骼延長術（預計十四歲後才可手術
      ），一生將不良於行，不論身體上或心理上所受之傷害恐
      並非以金錢能衡量。而被上訴人甲○九十年度所有財產為
      九筆土地、房屋二棟、車輛二部、上市上櫃股票投資有價
      證券三筆。依其財力絕對有能力支付原審所酌定之精神慰
      撫金。
　㈡上訴及擴張聲明部分：
　  ⒈原審判決書第十三頁最後一行載明「．．．二十歲起至六十歲
      止．．」共計應為四十年之勞動能力減少之損失，然22.000
      0000之係數為第一年不扣除中間利息之霍夫曼計算法時，
      原告丁○○年方四十六歲（只經過年），如此被上訴人甲○
      僅賠償原告丁○○之勞動能力減少之損失僅二十六年（即二
      十歲至四十六歲），與判決書所載「．．二十歲至六十歲止
      ．．」共計四十年，有所出入，故應更正為 26.535382方為
      原告丁○○六十歲（上訴人丁○○於九十年三月六日時年方六
      歲，需經過年才滿六十歲）時之第一年不扣除中間利息
      霍夫曼計算法的係數。是原審判決書第十三及第十四頁中
      原告丁○○部分之勞動能力減少之損失部分之計算有誤，所
      載「9504×12×(22.0000000-00.0000000)=0000000」為誤
      算，應更正為「9504×12×(26.000000-00.821172)=000000
      0」。重新計算結果，被上訴人甲○應再賠償上訴人丁○○四
      十八萬一千九百二十三元。此部分原審為駁回，自屬錯誤
      不當，為此上訴請准廢棄改判。
　  ⒉上訴人丁○○於九十一年四月十日於臺大醫院開第五次刀，
      且裏下半身石膏（自四月十日至五月二十七日止）（有照
      片（⒌４拍攝）及台大醫院診斷書影本為證）共計四十八
      日扣除第一審法官已判決之五日應為四十三日，每日以二
      千二百元計，共計被上訴人甲○應賠償原告丁○○之看護費
      用為九萬四千六百元。上訴人丁○○於九十一年四月十日於
      臺大醫院開第五次刀後，陸續回台大醫院門診共計六次醫
      療費用共計一千零七十元，交通費六次每次以三千元計，
      共計一萬八千元（有臺大醫院門診收據影本六張為證）。
      為此擴張訴之聲明，請判命被上訴人甲○如數給付。
　  ⒊上訴人丁○○於九十二年七月三日於臺大醫院開第六次刀，
      折除右臗關節之鋼板（自七月二日至七月七日止住院，有
      台大醫院診斷書及住院收據影本為證），及七月十四日需
      回臺大醫院門診拆除縫合傷口之線頭（有台大醫院門診收
      據影本為證），共計醫藥費二萬一千七百五十二元。看護
      費用，每日以二千二百元計，自七月二日至七月十四日止
      十三天，合計為二萬八千六百元。又上訴人丁○○於九十二
      年七月三日於臺大醫院開第六次刀後，並於七月十四日回
      台大醫院門診一次，往返豐原市臺北市間交通費二次，每
      次以三仟元計，交通費共計陸仟元（有臺大醫院住院、門
      診收據影本三張為證）。另上訴人丁○○於九十年三月六日
      發生車禍後，經多次重大手術皆無法痊癒，本次於臺大醫
      院做第六次手術，對一名九歲大的學童而言，無論身體或
      心理上所需承受之傷害皆無法以文字所能敘述，今再請求
      精神慰藉金一十四萬三千六百四十八元。以上各項合計二
      十萬元，為此再擴張訴之聲明，請判命被上訴人甲○如數
      給付。
丙、被上訴人丙○○方面：被上訴人丙○○之答辯聲明與陳述，與前
    載被上訴人丁○○答辯部分相關者相同。
丁、本院依職權調閱台灣台中地方法院檢察署九十年度偵字第一
    二九六六號上訴人即被上訴人甲○被訴過失傷害刑事案件歷
    審卷宗。
      理　　　由
一、被上訴人丙○○、被上訴人即上訴人丁○○於原審起訴主張：上
    訴人甲○於民國（下同）九十年三月六日上午七時四十五分
    許，駕駛車牌號碼00－○○○○號箱型車，沿台中縣沙鹿鎮中清
    路由西向東行駛，行經沙鹿鎮中清路公館國小前遇紅燈，應
    注意汽車行經交岔路口，應遵守燈光號誌之指示，且應注意
    汽車行近學校出入口應減速慢行，作隨時停車之準備，並依
    循學校交通指揮導護老師之指揮，並應注意汽車速度在市區
    道路，時速不得超過四十公里之限制，又汽車行近行人穿越
    道前，應減速慢行，遇有行人穿越時，無論有無交通警察指
    揮或號誌指示，均應暫停讓行人先行通過，及汽車行駛時應
    注意車前狀況，並應隨時採取必要之安全措施，以策安全，
    且依當時之狀況又非不能注意，竟疏未注意及此，仍以時速
    高達六十公里之速度行駛，未遵守紅燈停駛之指示，致撞及
    由南往北行走，在斑馬線上欲穿越中清路之被上訴人二人，
    致被上訴人丙○○受有頭部外傷、輕微腦震盪，被上訴人丁○○
    受有頭部外傷、腦震盪、腹部挫傷及身上多處骨折等傷害。
    並因而致被上訴人丙○○受有醫療費用損害五千二百七十二元
    、看護費用損害六千六百元、精神上損害十萬元，合計損害
    十一萬一千八百七十二元；被上訴人丁○○受有醫療費用損害
    三十萬三千三百十五元、看護費用損害六十六萬二千二百元
    、減少勞動能力損害五百零九萬二千八百八十八元、住院及
    門診交通費用損害六萬九千二百元、精神上損害八十一萬七
    千五百十一元、未能取得強制責任險理賠之損害三十三萬元
    ，合計損害七百二十七萬五千一百十四元。扣除上訴人已賠
    償丁○○十四萬六千元外，丁○○尚有損害七百十二萬九千一百
    十四元，均未獲賠償等情。爰依侵權行為損害賠償之法律關
    係，求為命上訴人甲○分別如數賠償被上訴人丙○○、丁○○上
    揭金額並附加法定遲延利息之判決。（原審判命上訴人甲○
    賠償丙○○八萬一千八百七十二元、丁○○二百七十一萬九千五
    百二十七元本息，駁回被上訴人丙○○、丁○○超過部分之訴。
    被上訴人二人，除丁○○就駁回減少勞動能力損害中四十八萬
    一千九百二十三元本息提起上訴外，其餘部分均未聲明不服
    。上訴人甲○則就其不利部分，全部提起第二審上訴）。被
    上訴人丁○○於本院復以其所受之傷，於九十一年四月十日、
    九十二年七月三日先後在台大醫院進行第五、六次開刀，支
    出醫療費用、看護費、交通費等項損害，爰擴張聲明，求為
    命上訴人甲○應再賠償丁○○醫藥費一千零七十元、二萬一千
    七百五十二元，看護費九萬四千六百元、二萬八千六百元，
    交通費一萬八千元、六千元，及精神慰藉金十四萬三千六百
    四十八元並附加法定遲延利息之判決。
二、上訴人即被上訴人甲○於本院就其駕車肇事之過失責任未再
    爭執，惟以被上訴人丙○○、丁○○請求之看護費、交通費，均
    無法舉證，且於法無據。請求之慰撫金顯然過高。減少勞動
    能力損害部分亦僅憑推測，不得作為計算之依據。醫藥費部
    分將診斷書費用、電話費用及與本件車禍無關之診費暨購買
    白膠、美容膠等未經醫師處方之費用計入，均有不當等語，
    資為抗辯。
三、按在第二審為訴之變更或追加，非經他造同意，固不得為之
    ，但有第二百五十五條第一項第二款至第六款情形者，則不
    在此限，此觀民事訴訟法第四百四十六條第一項之規定甚明
    。而民事訴訟法第二百五十五條第一項第二、三款分別規定
    ，請求之基礎事實同一者、擴張或減縮應受判決事項之聲明
    者，原告仍得於訴狀送達後將原訴變更或追加他訴。本件被
    上訴人丁○○於本院以其於本件車禍所受之傷於九十一年四月
    十日、九十二年七月三日先後在台大醫院進行第五、六次開
    刀手術所支出及再增加之費用，追加擴張請求甲○為賠償部
    分，其請求之基礎事實同一，並屬於擴張應受判決事項之聲
    明，依前開說明，其追加、擴張無需經上訴人甲○同意，可
    以准許，合先說明。
四、查被上訴人丙○○丁○○主張上訴人甲○於上述時地駕駛箱型車
    ，疏未注意遵守紅燈停駛之規範，致撞及由南往北行走，在
    斑馬線上欲穿越中清路之被上訴人二人，致丙○○受有頭部外
    傷、輕微腦震盪，丁○○受有頭部外傷、腦震盪、腹部挫傷及
    身上多處骨折等傷害，及甲○迄僅賠償丁○○十四萬六千元之
    事實，均為甲○所不爭執，甲○於原審並自認其就本件車禍之
    發生有闖紅燈及在行人穿越道未停讓行人先行通過之過失，
    且有丙○○、丁○○二人提出之醫療費用收據影本八十四紙、診
    斷證明書影本十紙、照片影本六幀為證。而甲○就本件車禍
    之發生有過失，涉有過失傷害罪部分，並經台灣台中地方法
    院判處有期徒刑四月確定，有調閱之該九十年度交易字第六
    ０八號刑事案件全案卷宗（含臺灣臺中地方法院檢察署九十
    年度偵字第一二九六六號卷、臺灣高等法院臺中分院九十年
    度交上易字第二六七三號卷）可稽。被上訴人丙○○等二人上
    開主張之事實堪認為真正。
五、甲○於原審雖以本件車禍發生時，其行車時速約為四、五十
    公里，及車禍之發生非僅其一人之過失，學校導護老師亦有
    過失等語置辯。惟查，甲○於本件車禍發生後接受警員詢問
    時，自承車禍發生當時行車時速為六十公里，沒有剎車（見
    臺灣臺中地方法院檢察署九十年度偵字第一二九六六號卷第
    五頁），與車禍目擊證人黃○義結證所述相符（見同上卷第
    三十頁背面）。按甲○於接受警員詢問時距本件車禍發生之
    時點較近，當時記憶應較清晰，且其於警訊中所述又與目擊
    證人所述相符，應以其於警訊中所述較據可信性。是其於原
    審所辯時速約四、五十公里，尚難採信。又甲○抗辯本件車
    禍之發生，學校導護老師亦有過失云云，惟並未舉證證明學
    校導護老師有何項過失，所辯亦不足採信。
六、按因故意或過失，不法侵害他人之權利者，負損害賠償責任
    。汽車、機車或其他非依軌道行駛之動力車輛，在使用中加
    損害於他人者，駕駛人應賠償因此所生之損害。不法侵害他
    人之身體或健康者，對於被害人因此喪失或減少勞動能力或
    增加生活上之需要時，應負損害賠償責任。不法侵害他人之
    身體、健康者，被害人雖非財產上之損害，亦得請求賠償相
    當之金額，民法第一百八十四條第一項前段、第一百九十一
    條之二前段、第一百九十三條第一項、第一百九十五條第一
    項分別定有明文。依前所述，上訴人甲○對於本件車禍之發
    生既有過失，且其之過失行為復與被上訴人二人所受之損害
    間具有相當因果關係，則自應依前揭規定，負損害賠償責任
    。茲就被上訴人二人主張之各項請求，應否准許，分別審酌
    如後：
  ㈠丙○○部分：
    ⑴醫療費用：主張因本件車禍共支出醫療費用五千二百七十
      二元，經據提出收據九紙為證。經核除其中證明書費二千
      三百六十元（原審卷四四、四五頁）非屬醫療必要費用應
      予剔除外，其餘二千九百十二元為甲○所不爭執，應予准
      許。
    ⑵看護費用：丙○○因本件車禍受傷自九十年三月六日至同月
      八日在沙鹿童綜合醫院梧棲分院住院，有診斷證明書在卷
      可稽，住院期間計三日，雖係由其祖父母、父母看護，然
      該項親屬看護所付出之勞力，非不能評價為金錢，丙○○以
      每日二千二百元計算，請求甲○賠償看護費用合計六千六
      百元，與一般僱用看護所需支出之費用（見本院卷五六頁
      ）相較尚稱合理，亦應准許。
    ⑶精神慰撫金：於原審請求十萬元。經審酌本件車禍之發生
      情節，及丙○○係八十二年九月五日出生，為就讀國小之學
      生，正值活潑好動之年齡，因本件車禍受有頭部外傷、輕
      微腦震盪等傷害，除影響就學及日常活動外，並影響其心
      靈，甲○則係二十九年二月十一日生，有土地十筆、房屋
      二幢、車輛二輛（此有財政部臺灣省中區國稅局沙鹿稽徵
      所九十一年七月二十二日中區國稅沙鹿資字第○九一○○一
      三五四四號函送之歸戶財產查詢清單可資為證）等兩造之
      身分、地位及張童受傷尚輕等一切情狀，認其請求慰撫金
      以五萬元為適當，逾此數額之請求，尚非適當，應予剔除
      。
    ⑷綜上，丙○○所得請求賠償之金額合計為五萬九千五百一十
      二元。原審判命給付之金額超過上開部分，甲○上訴指摘
      不當，為有理由，應予廢棄改判。至於上開應賠償部分，
      甲○上訴則為無理由，應予駁回其上訴。
  ㈡原告丁○○部分：
  ⒈關於原訴部分：
    ⑴醫療費用：丁○○主張因本件車禍受傷支出醫藥費用三十萬
      三千三百十五元，固據提出醫療收據六十八紙為證，惟細
      繹丁○○所提醫療單據：其中①豐原建忠眼科診所之三百五
      十元、光田醫院眼科之一百七十元（原審卷六一、七一、
      六八頁）部分，就醫日期均係在九十年六月以後，且丁○○
      並未因本件車禍致眼睛部分受有傷害，該部分醫療費用難
      認與本件車禍所受傷害有關；另九十一年一月九日、二月
      二十八日豐原永福診所之二百元、及九十一年三月三日署
      立豐原醫院小兒科急診之二百九十元（原審卷七三、七六
      、七七頁），亦難認與本件車禍受傷之醫療有關，均應予
      剔除。②向連成藥行、春德中藥行購買藥品共計支出一萬
      三千八百元部分，均無醫師處方，且所購藥品均僅泛載「
      中藥」、「筋骨散」，難認係丁○○因本件車禍所受傷害醫
      療所必要之支出，亦應剔除。③單據中有列載電話費合計
      二百七十六元（原審卷四九、五二、五三、五四頁）及證
      明書費合計三千七百六十元（原審卷五○、五一、五三、
      五四、六一、五六、八二頁），亦難認係醫療之必要支出
      ，均應予剔除。經扣除後，丁○○本項支出之醫療必要費用
      為二十八萬四千四百六十九元，應予准許。甲○雖主張其
      中醫療雜費膠布及美容膠之支出非醫療必要費用，亦應予
      剔除。然丁○○稱其於九十年三月六日發生車禍後，因多次
      裏下半身石膏，平常的大、小便皆由石膏中開一個約手掌
      大小之洞排泄，此石膏開出之洞經常會割傷皮膚，唯恐造
      成二次感染，在醫師建議下購買大量的透氣膠布貼於洞口
      ，以免割傷皮膚，是故花費了一千九百元之膠布費用；另
      由於開刀部位長達公分，為避免傷口擴大造成發炎，由
      醫師建議購買透氣膠布（俗稱美容膠）貼於開刀傷口處，
      以利日後傷口之癒合，故購買美容膠花費總計二千七百五
      十元等語。經核丁○○之傷勢及數度手術治療之情，上開支
      出，應屬必要。至於超過上開醫療所必要支出部分，丁○○
      之請求，即非正當，應予否准。
    ⑵看護費用：丁○○主張因本件車禍受傷治療，分別由丁○○小
      時候的奶媽（因張女受傷後再請來照顧）及祖父母輪流照
      顧看護，期間自九十年三月六日受傷起至九十一年七月二
      十七日共計三百六十一天，而請求看護費用六十六萬二千
      二百元。查丁○○係民國○○○年○月○○○日生，於九十年三月
      六日車禍受傷時，尚未滿七歲之小學生，於本件車禍受傷
      後自九十六年三月六日至同月三十一日、自同年四月二十
      四日至五月十五日、自同年六月十八日至七月四日、自同
      年九月七日至同月十二日、及自九十一年四月十日至同月
      十四日，先後五次手術住院治療，往院日數達七十六日，
      有沙鹿童綜合醫院、光田綜合醫院、臺大醫院診斷證明書
      及臺大醫院九十一年七月三十日（九十一）校附醫秘字第
      九一○○二○三六四二號函可稽，以丁○○上開幼小年齡及所
      受傷害之嚴重情況，以及兒童福利法第三十四條之相關規
      定，僱請看護仍屬必要。又由親屬看護，依目前實務上之
      見解，此項看護所付出之勞力，並非不能評價為金錢，縱
      因兩者之身分而有免除給付之情形，此項恩惠亦不能加惠
      於加害人（最高法院八十八年台上字第一七九一號、八十
      九年度台上字第一七四九號判決意旨參照），是認仍得請
      求看護費用。而丁○○主張看護費用每日二千二百元，亦符
      合一般行情，有本院調自他案之價格表可憑（見本院卷五
      六頁）。從而甲○上訴主張親屬看護不得請求費用及請求
      之價格偏高云云，即非可取。原審以丁○○自九十年三月六
      日受傷日起至持續治療之第四次手術後之九十年九月十二
      日止、及自九十一年四月十日起至同年月十四日止第五次
      手術住院之期間須專人看護，而經扣除丁○○自九十年三月
      六日至同年月九日於加護病房治療無須看護之四日後，認
      丁○○須專人看護之期間共計一百九十二日，並按每日二千
      二百元計算之看護費用，合計四十二萬二千四百元，予以
      准許，自屬正當。至於超過部分，原審未予准許，未據丁
      ○○聲明不服。
    ⑶勞動能力減少之損失部分：丁○○主張其因本次車禍受有頭
      部外傷、腦震盪、腹部挫傷及身上多處骨折等傷害，其中
      右側股骨頭雖經多次手術治療，仍呈長短腳之殘障，已造
      成勞動能力減少百分之六十，因而請求此項損害五百零九
      萬二千八百八十八元。而經原審法院函請臺大醫院就丁○○
      目前之狀況進行鑑定之結果，認丁○○「右股骨頭有缺血性
      壞死、股骨頸則有癒合不良之情形，雖經手術治療，但目
      前仍在恢復期間，尚須長期追蹤方能得知最後的後遺症程
      度。病人目前可逐漸恢復行走，但不宜激烈行動，需要終
      身追蹤病情的後續變化（包含長短腿、關節炎、跛行．．．
      等等）。張小姐將來會有跛行、不能久站及久走等情況，
      日後可能需要接受骨骼延長術、人工髖關節置換等，．．．
      其勞動能力喪失約百分之六十，屬殘障項目第一三七項第
      九級，終身殘障、不能完全恢復正常。」等情，有上揭臺
      大醫院診斷證明書及臺大醫院九十一年七月三十日（九十
      一）校附醫秘字第九一○○二○三六四二號函可考（見原審
      卷一三一頁），堪認其之勞動能力確有減損。甲○上訴空
      言否認該函鑑之正確，自亦無足採。次查，丁○○主張以其
      自二十歲起至六十二歲退休時止四十三年間，以每月四萬
      一千九百六十一元之收入為準計算其損失。本院經斟酌丁
      ○○本次車禍受傷之部位及損傷、復健之情形，並考量現行
      勞工之最低基本工資為每月一萬五千八百四十元，且勞動
      基準法第五十四條第一項第一款係規定勞工年滿六十歲者
      ，雇主得強制其退休等情，認其請求自二十歲起至六十歲
      止，每月以九千五百零四元計算之損害額，方屬允當。復
      查丁○○係八十三年九月二十九日生，有戶籍謄本可證，可
      知其於本件車禍發生時僅六足歲。則以每月九千五百零四
      元，依霍夫曼計算式扣除中間利息計算結果，自二十歲時
      起至六十歲止，因勞動能力減少所得請求之損害額為一百
      七十九萬二千一百七十四元（以第一年不扣除中間利息之
      霍夫曼係數表計算，元以下四捨五入：9504×12×（26.000
      000－00.821172）＝0000000）。是以，丁○○在此範圍內之
      請求，核屬正當。甲○抗辯不得為本項請求，自無可取。
    ⑷住院及門診之交通費用：丁○○主張因本件車禍受傷，往來
      於醫院就醫而有交通費六萬九千二百元之損害，雖未據提
      出證據以資佐證，惟按諸丁○○受傷之狀況，以車輛載送往
      返醫院就醫乃屬必要，而丁○○已陳稱係由其父乙○○以自有
      小客車載送。按此自己親人載送之付出，亦非不能評價為
      金錢，且此項付出之恩惠亦不能加惠於加害人，如同看護
      費用得為請求之法理，應認丁○○亦得為此項請求。甲○抗
      辯不得為此請求，自不可取。衡之丁○○之住所在台中縣豐
      原市，依其住所與醫療院所之距離觀之，其主張每次往返
      沙鹿童綜合醫院及大甲光田醫院須支出二千元交通費（即
      單程一千元）、往返台北國立臺灣大學醫學院附設醫院（
      下稱臺大醫院）、中山醫院之交通費須支出五千元（即單
      程二千五百元），均屬過高，按其路程以僱用計程車載送
      之相當費用計，應認其往返台中縣市地區醫院就依所須之
      交通費以五百元（即單程二百五十元）、往返台北就醫之
      交通費以三千元（即單程一千五百元）、往返豐原地區之
      醫療院所之交通費以一百五十元（即單程為七十五元）為
      適當，則丁○○主張其因就醫所支出之交通費計為二萬五千
      七百五十元（其中往返沙鹿、大甲共二十一次，單程一次
      ；往返台北五次。詳參原審卷一一五頁附表。至往返豐原
      地區建忠、永福診所、豐原醫院部分，因皆與其本件車禍
      所受傷害無關之就診，均應予剔除），可以准許，超過部
      分，則應否准。
    ⑸精神慰撫金：丁○○主張因甲○之過失行為致受傷害，將終身
      背負殘障之痛苦及日後性格發展所受之負面影響，故請求
      甲○給付八十一萬七千五百十一元，以資慰藉。經本院審
      酌本件車禍之發生情節，甲○之過失情節嚴重，而丁○○係
      八十三年九月二十九日生，係就讀小學低年級生，正值活
      潑好動、天真浪漫無憂慮之年齡，因本件車禍受傷後，迄
      今為止業已先後五次住院接受手術治療，僅住院期間即已
      高達七十六日，日後復尚須再進行手術治療，且須終身追
      蹤病情的後續變化，縱經治療亦終身殘障、不能完全恢復
      正常，治療期間於其學業、生活、身體發育影響至深且遠
      ，其身體、心靈所受痛苦既深且巨；而甲○則係二十九年
      二月十一日生，雖自陳以作工為業，然有土地十筆、房屋
      二幢、車輛二輛（參前揭財政部臺灣省中區國稅局沙鹿稽
      徵所九十一年七月二十二日中區國稅沙鹿資字第○九一○○
      一三五四四號函送之被告歸戶財產查詢清單）等兩造之身
      分、地位及一切情狀，認丁○○請求慰撫金八十一萬七千五
      百十一元尚不為過，應予准許。
    ⑹以上各項，原審判准醫療費用二十八萬九千一百六十五元
      、看護費用四十二萬二千四百元、減少勞動能力損害一百
      三十一萬零二百五十一元、住院及門診交通費用二萬六千
      二百元、精神慰撫金八十一萬七千五百十一元，合計二百
      八十六萬五千五百二十七元，扣除甲○業已賠償之十四萬
      六千元後，丁○○尚得請求賠償之金額為二百七十一萬九千
      五百二十七元。惟原審就醫療費用單據中之電話費、證明
      書費、及與車禍所受傷害無關之永福診所光田眼科、豐原
      醫院小兒科等四千六百九十六元之列載，及交通費用中有
      關豐原地區之四百五十元，均未加以剔除，甲○上訴意旨
      指摘原判決不當，就此部分，應認上訴為有理由，予廢棄
      改判。至其餘二百七十一萬四千三百八十七元及附加法定
      遲延利息部分，原審判予准許，並依聲請酌定擔保金額宣
      告假執行及免為假執行，核無違誤，甲○指其為不當，核
      為無理由，應予駁回上訴。另關於減少勞動能力損害部分
      ，丁○○主張原審判決不當，而請求應再判給四十八萬一千
      九百二十三元並自九十年十月十二日起算法定遲延利息部
      分，則為有理由，亦應廢棄改判如其所請。
  ⒉關於擴張之訴部分：
    ⑴丁○○主張於九十一年四月十日於台大醫院開第五次刀，且
      自四月十日至五月二十七日止共計四十八日，裏半身石膏
      治療不便行動，扣除原審法官已判決之五日應為四十三日
      ，每日以二千二百元計，共計看護費九萬四千六百元。且
      於第五次開刀後，陸續回台大醫院門診共計六次，醫療費
      用共一千零七十元，交通費用每次以三千元計算，共計一
      萬八千元等事實，業據提出台大醫院診斷書及門診收據影
      本為證，甲○對該各單據之真正亦不爭執，堪認為真實。
      惟查關於看護費九萬四千六百元部分，前已經丁○○於原審
      起訴為請求，經原審予以駁回，丁○○未對之提起上訴，茲
      重複為擴張起訴，有違一事不再理之原則，自不能准許。
      其次關於醫療費用一千零七十元及交通費用一萬八千元部
      分，依同前述理由，均應予准許。惟其利息之起算日，因
      係未定給付期限之債務，應自催告後始負遲延責任，故應
      自其此次擴張訴狀繕本送達翌日即九十二年六月二十一日
      起算。從而，丁○○此部分之擴張請求，於上開一萬九千零
      七十元及自九十二年六月二十一日起算法定遲延利息之範
      圍內予以准許；逾此範圍之請求，則非正當，應予駁回。
    ⑵丁○○主張於九十二年七月三日於台大醫院開第六次刀治療
      ，自七月二日至七月七日住院，拆除右髖關節之鋼板，及
      七月十四日回台大醫院門診拆除縫合傷口之線頭，共計支
      出醫療費用二萬一千七百五十二元，自七月二日至七月十
      四日共十三天之看護費用二萬八千六百元、往返台北之交
      通費二次六千元、另併再請求精神慰撫金一十四萬三千六
      百四十八元等情。查除精神慰撫金外，丁○○主張之上揭事
      實，經據提出台大醫院診斷書及住院收據、門診收據等影
      本為證，甲○對該各書據之真正亦無爭執，堪認為真實。
      而該各項請求，依同前述各相關項目之理由，亦應准許。
      至關於精神慰撫金部分，經斟酌前載兩造身分地位、經濟
      狀況及所受痛苦等一切情狀，認以再給付五萬元為適當。
      從而，丁○○此部分擴張之訴，於十萬六千三百五十二元及
      自該次擴張訴狀繕本送達翌日即九十二年九月三日起算法
      定遲延利息之範圍內之請求，為屬正當，予以准許，逾此
      範圍，則非正當，應予駁回。
七、兩造其餘攻防方法及舉證，經核與判決結果已無影響，不另
    一一論列。
據上論結，本件甲○之上訴為一部有理由、一部無理由；丁○○之
上訴為有理由，擴張之訴為一部有理由一部無理由。依民事訴訟
法第四百四十九條第一項、第四百五十條、第七十九條，判決如
主文。
中    華    民    國   九十二   年   九   月   十六   日
　　　　　　　　　　　民事第五庭審判長法　官　陳滿賢
　　　　　　　　　　　　　　　　　　　法　官　古金男
　　　　　　　　　　　　　　　　　　　法　官　朱　樑
右為正本係照原本作成。
甲○得上訴。
如對本判決上訴，須於收受判決送達後二十日內向本院提出上訴
書狀，其未表明上訴理由者，應於提出上訴後二十日內向本院提
出上訴理由書(須按他造人數附具繕本)。
上訴時應提出委任律師或具有律師資格之人之委任狀；委任有律
師資格者，另應附具律師及格證書及釋明委任人與受任人有民事
訴訟法第四百六十六條之一第一項但書或第二項（詳附註）所定
關係之釋明文書影本。
　　　　　　　　　　　　　　　　　　　書記官　茆亞民
中    華    民    國   九十二   年   九   月   十六   日
附註：
民事訴訟法第四百六十六條之一（第一項、第二項）對於第二審
判決上訴，上訴人應委任律師為訴訟代理人。但上訴人或其法定
代理人具有律師資格者，不在此限。
上訴人之配偶、三親等內之血親、二親等內之姻親，或上訴人為
法人、中央或地方機關時，其所屬專任人員具有律師資格並經法
院認為適當者，亦得為第三審訴訟代理人。